臺灣高等法院刑事判決　　　　　　　　　　　　　九十一年度上訴字第二八七七號
　　上　訴　人　臺灣桃園地方法院檢察署檢察官
　　被　　　告　甲○○
右上訴人因被告業務過失致死案件，不服臺灣桃園地方法院九十年度訴字第一九０一
號，中華民國九十一年七月十八日第一審判決（起訴案號：臺灣桃園地方法院檢察署
九十年度偵緝字第三八二號）提起上訴，本院判決如左：
    主  文
上訴駁回。
    理  由
一、公訴意旨以：被告甲○○係專任褓姆，為以保育嬰兒為業之人。於八十七年十月
    六日起受雇於乙○○以二十四小時托嬰方式照顧乙○○甫於八十七年九月八日出
    生之女嬰。應注意初生兒因抵抗力及免疫力弱，極易感染上呼吸道疾病，竟疏未
    注意該幼女業已感染上呼吸道之疾病，而未立即帶該女嬰就醫，以致感染至肺部
    ，併發肺炎導致肺部瘀血、出血、水腫，致心肺功能衰竭，直至同年十月十日晚
    間九時四十分許，甲○○發現該女嬰自鼻子及口部流出大量奶水時，始查覺有異
    而將女嬰送醫，女嬰送抵醫院業不治死亡，因認被告涉有刑法第二百七十六條第
    二項之罪嫌。
二、公訴人認被告涉有過失致死罪嫌，無非以本件女嬰死亡，經法務部法醫研究所鑑
    定結果，認該女嬰係因上呼吸道感染延至肺部，併發肺炎，導至肺部瘀血、出血
    、水腫、心肺功能衰竭死亡；被告為二十四小時專長褓姆，且嬰兒平均每四小時
    即須餵食，被告竟未發現該女嬰有高燒或咳嗽等病徵，以致延誤就醫為論據。訊
    據被告固坦承於八十七年十月六日起，受乙○○托嬰，照顧乙○○甫於八十七年
    九月八日出生之女嬰。後於同年十月十日晚間九時四十分許，發現該女嬰鼻、口
    流出大量奶水，經送醫院，不治死亡等情，然堅決否認有過失致死犯行，辯稱：
    八十七年十月六日受託照顧女嬰時，曾經詢問戴女小孩身體狀況，戴女表示並無
    異狀。託嬰期間，每日測量體溫，均屬正常。十月十日白天，女嬰亦無異狀。當
    日晚間九時，仍依照戴女交代之份量餵食牛奶，計約二十五到三十分鐘。及至九
    時三十分許後，突然看見女嬰鼻子流出牛奶，遂趕緊送醫救治，同時通知戴女等
    語。
三、按刑法之過失致死罪，係以行為人有應注意能注意，而疏於注意之過失為構成要
    件。經查：
    本件女嬰死亡後，依法務部法醫研究所鑑定結果，認該女嬰死亡原因係：因上呼
    吸道感染延至肺部、瘀血、出血、水腫、心肺功能衰竭死亡，固有法務部法醫研
    究所鑑定報告書在卷可考。惟細察該鑑定報告，並未記載本件女嬰上呼吸道感染
    前，會出現何種症狀。公訴人指稱被告未發現該女嬰有高燒或咳嗽等病徵，以致
    延誤就醫，已屬無據。再原審就（一）死者上呼吸道感染之可能原因為何？其感
    染後有無明顯症狀？（二）感染後多久會產生如本件死者所呈之肺部瘀血、出血
    、水腫，致心肺功能衰竭死亡？（三）本件自感染至死者口鼻流出奶水，可能之
    時間多久？（四）本件被告是否延誤送死者就醫？等問題函詢台灣大學醫學院附
    設醫院（下稱台大醫院），經該院函稱：問題（一）：上呼吸道感染（俗稱感冒
    ）是一種傳染病，通常是由病原菌經由口鼻侵入上呼吸道所引起。常見的病原菌
    很多，包括各種細菌、病毒等等。不同的細菌與病毒引起的上呼吸道感染症狀大
    同小異，很難由症狀判斷致病病因。若進行細菌、病毒培養及血液抗體檢驗，或
    有機會查出確定的病因。然而，本案死者因資料不足，也不及於生前作檢驗，故
    而無法判斷其上呼吸道感染的原因。一般上呼吸道感染會有咳嗽、流鼻水、發燒
    、頭痛等症狀，小嬰兒則會有食慾不振、活力不佳、哭鬧不安、呼吸急促等症狀
    。大部分上呼吸道感染呈現一個自限性病程，通常在數天以後便慢慢痊癒，只有
    少數會進展為肺炎、敗血症等等；若進展為肺炎、敗血症等，患者的前述症狀會
    逐漸惡化。問題（二）：肺部瘀血、出血、水腫導致心肺功能衰竭死亡，屬於極
    為嚴重之表現，一般都是感染後數天以上才會出現。但這些現象並不是肺炎專有
    的變化。出現這些情形以前，患者會有發燒、咳嗽、呼吸急促等症狀且狀況逐漸
    惡化。問題（三）：口鼻流出奶水與上呼吸道感染的關聯並不確定，很可能是獨
    立事件，故而無從判斷自感染至死者口鼻流出奶水可能之時間。問題(四)：如前所
    述，上呼吸道感染要進到肺炎，並引起肺部瘀血、出血、水腫，終致心肺功能衰
    竭死亡，實為一個逐漸惡化的病程，所需時間通常為數天，並非在短時間內突然
    發生之事。本案據張女的描述，死者生前並無前述較早期的症狀（咳嗽、流鼻水
    、發燒等），該女嬰活動力與吃奶狀況也正常，但卻突然死亡，實在不符合嚴重
    肺炎的病程。若張女的描述屬實，在一次正常餵食後，女嬰突然吐奶死亡，其情
    況反而較像呼吸道阻塞引起窒息或原因不明的「嬰兒猝死症」。至於本案死者之
    病理解剖發現「心臟及肺臟有點狀出血及炎症反應」有可能是死者於醫院接受急
    救心肺復甦術時所留下的變化，未必能證明肺炎是致死的原因。總之，除非張女
    所言不實，否則本案死者生前表現正常，完全沒有肺炎相關的症狀，其病情實在
    難以用肺炎導致死亡來解釋，反而很可能是「嬰兒猝死症」。在此情況下，張女
    實在沒有理由「提早」送醫治療，由此觀之，張女應無延誤死者就醫之過失，有
    台大醫院九十一年一月二十九日九一校附醫秘字第一五四號函在卷可稽。依台大
    醫院鑑定函所示，一般上呼吸道感染會有咳嗽、流鼻水、發燒、頭痛等症狀，小
    嬰兒則會有食慾不振、活力不佳、哭鬧不安、呼吸急促等症狀。惟證人即女嬰之
    母乙○○於原審證稱：我將小孩交與被告後四、五天小孩就死亡了，之前我每天
    都有去看小孩，小孩死亡的當天我在中午還有打電話過去問小孩的情形，我確定
    這中間我至少去看過小孩二次，我去看的期間，我看小孩都沒有異狀，我都有抱
    小孩，小孩都沒有哭鬧，甚至還會笑。當時小孩都沒有咳嗽、流鼻水、呼吸急促
    、哭鬧、活力不佳、食慾不振的情形，我還有抱小孩，我是沒有刻意去摸小孩的
    體溫，但是抱的時候我感覺小孩很正常。台大醫院函上面所寫的症狀（咳嗽、流
    鼻水、呼吸急促、哭鬧、活力不佳、食慾不振）我認為小孩都沒有，我在電話中
    以及我去看小孩的時候，褓姆都向我說小孩很正常，一直到當天晚上十點多她才
    打電話向我說小孩在醫院要我趕快過去，我到醫院小孩就死了等語。查證人乙○
    ○為女嬰親生母親，於前去被告住處探視女兒時，必有親抱之行為。戴女指稱女
    嬰之生理狀況，應屬可信。乙○○既明確表示女嬰生前並無咳嗽、流鼻水、呼吸
    急促、哭鬧、活力不佳、食慾不振之情形，核與上呼吸道感染之症狀不相符合。
    再台大醫院鑑定函復稱「死者心臟及肺臟有點狀出血及炎症反應」，有可能是死
    者於醫院接受急救心肺復甦術時所留下的變化，未必能證明肺炎是致死的原因。
    自不能以女嬰心臟及肺臟有點狀出血及炎症反應，即認定女嬰係因上呼吸道感染
    所致者。足見本件女嬰死亡原因，應非公訴人所指之上呼吸道感染，並應以台大
    醫院所判定之「呼吸道阻塞引起窒息」或原因不明的「嬰兒猝死症」為可採。查
    被告於照顧女嬰期間，該女嬰既無咳嗽、流鼻水、呼吸急促、哭鬧、活力不佳、
    食慾不振等異常現象，被告依一般褓姆照顧常態照顧女嬰，自無從得知女嬰之生
    理變化，據以送醫治療，當無過失可言。況縱依法務部法醫研究所鑑定結果，認
    本件女嬰係因上呼吸道感染併發肺炎死亡。惟該女嬰生前並無任何異狀，亦無咳
    嗽、流鼻水、呼吸急促、哭鬧、活力不佳、食慾不振等上呼吸道感染之症狀，被
    告亦無從發現送醫，自無疏於注意之過失。公訴人指稱被告疏於注意，致該女嬰
    死亡，要屬無據。此外即查無其他積極證據足認被告確有過失致死罪行。
四、原審調查結果，認被告不構成犯罪，而為無罪之諭知，經核並無違誤。公訴人上
    訴以：臺大醫院回函係就承審法官自行假設問題答覆，該機構並未直接參與本件
    相驗過程，就女嬰是否因肺炎死亡，即無法以書面方式驟然斷定。再該女嬰生前
    有無咳嗽、發燒等症狀，亦不能僅憑被告個人供述，即認絕無上開症狀，況肺炎
    是否於早期必有上開症狀出現，亦欠明瞭等語。惟原審已檢具死者相驗卷宗及法
    醫研究所鑑定文，就「上呼吸道感染之可能原因為何？感染後有無明顯症狀？」
    等一般性醫學知識詢問台大醫院，而台大醫院係國內最佳醫療院所機構，該院提
    供「一般上呼吸道感染會有咳嗽、流鼻水、發燒、頭痛等症狀，小嬰兒則會有食
    慾不振、活力不佳、哭鬧不安、呼吸急促等症狀」之專業醫學知識，自屬可信，
    公訴人空言指稱台大醫院鑑定意見不足憑信，顯無可採。再本件女嬰於被告托嬰
    期間，並無上呼吸道感染併發肺炎之早期症狀，除據被告供述外，並經證人即女
    嬰母親乙○○證述在卷，自足信為真實。足見公訴人上訴，猶指被告犯罪，為無
    理由，應予駁回。
五、被告經合法傳喚，無正當理由不到庭，爰不待其陳述，逕行判決。
據上論斷，應依刑事訴訟法第三百六十八條、第三百七十一條，判決如主文。
本案經檢察官李金定到庭執行職務。
中     華      民      國   九 十 一   年     十 一    月    十  四     日
                              臺灣高等法院刑事第十四庭
                                  審判長法  官  陳  祐  輔
                                        法  官  洪  昌  宏
                                        法  官  陳  國  文
右正本證明與原本無異。
檢察官如不服本判決應於收受送達後十日內向本院提出上訴書狀，其未敘述上訴之理
由者並得於提起上訴後十日內向本院補提理由書（均須按他造當事人之人數附繕本）
                                        書記官  蔡  棟  樑
中     華      民      國   九 十 一   年     十 一    月    十  四     日
